【裁判字號】    98,交聲,840
【裁判日期】    981130
【裁判案由】    違反道路交通管理處罰條例聲明異議
【裁判全文】
臺灣士林地方法院交通事件裁定         98年度交聲字第840號
原處分機關  臺北市交通事件裁決所
異議人即    甲○○
受處分人
上列異議人因違反道路交通管理處罰條例案件，對於臺北市交通
事件裁決所於民國98年7 月9 日所為之處分（原處分案號：北市
裁罰字第22-AEU054942號）聲明異議，本院裁定如下：
    主  文
原處分關於甲○○汽車駕駛人，駕駛汽車經測試檢定酒精濃度超
過規定標準，處罰鍰新臺幣肆萬玖仟伍佰元部分撤銷。
前項撤銷部分，甲○○汽車駕駛人，駕駛汽車經測試檢定酒精濃
度超過規定標準，處罰鍰新臺幣壹萬玖仟伍佰元。
    理  由
一、按汽車駕駛人，飲用酒類後其吐氣所含酒精濃度超過每公升
    0.25毫克以上者，不得駕車，道路交通安全規則第114 條第
    2 款定有明文；次按汽車駕駛人，駕駛汽車經測試檢定酒精
    濃度超過規定標準者，處新臺幣（下同）15,000元以上60,0
    00元以下罰鍰，並當場移置保管該汽車及吊扣其駕駛執照1
    年，道路交通管理處罰條例第35條第1 項第1 項定有明文。
    前項汽車駕駛人，經裁判確定處以罰金低於本條例第92條第
    3 項（第92條第3 項於96年11月1 日修正施行後業已調列同
    條第4 項）所訂最低罰鍰基準規定者，應依本條例裁決繳納
    不足最低罰鍰之部分，並應接受道路交通安全講習，95年7
    月1 日修正施行後道路交通管理處罰條例第24條第1 項第2
    款、第35條第1 項第1 款、第8 項復有明文。
二、原處分意旨略以：異議人即受處分人甲○○於民國95年5 月
    6 日22時41分許，駕駛車牌號碼5351-EJ 號自用一般小客車
    ，行經臺北市南港區○○○路環東橋下時，因有「汽車駕駛
    人酒精濃度超過規定標準（呼氣酒精濃度值0.62MG/L）」之
    違規事實，為臺北市政府警察局南港分局執勤員警當場查獲
    ，並依法掣單舉發，異議人所犯違規事證明確，該案業經檢
    察官為緩起訴處分，緩處分期間已屆滿，爰依道路交通管理
    處罰條例第35條第1 項第1 款、第3 項、第24條第1 項第2
    款之規定，裁處異議人罰鍰49,500元，吊扣駕駛執照12個月
    ，並參加道路交通安全講習，惟異議人已於95年8 月24日繳
    納上開罰鍰，並於95年5 月24日繳送駕駛執照執行酒駕吊扣
    1 年（自95年5 月24日起至96年5 月23日止，吊扣駕駛執照
    部分已執行）在案。
三、聲明異議意旨略以：伊於95年5 月6 日因酒駕為警舉發，被
    以公共危險罪移送臺灣士林地方法院檢察署，經檢察官以緩
    起訴處分並命向國庫支付30,000元為緩起訴條件，該緩起訴
    期間已屆滿，惟伊於95年8 月24日已向臺北市交通事件裁決
    所繳交49,500元罰鍰，實有違一罪不二罰原則，異議人不服
    ，爰依法聲明異議，請求撤銷49,500元罰鍰等語。
四、經查：
    (一)參諸行政罰法第24條第2 項規定：「前項違反行政法上義
      務行為，除應處罰鍰外，另有沒入或其他種類行政罰之處
      罰者，得依該規定併為裁處。但其處罰種類相同，如從一
      重處罰已足以達成行政目的者，不得重複裁處」之意旨，
      原處分機關依道路交通管理處罰條例第35條第1 項第1 款
      規定裁處吊扣異議人駕駛執照12個月及施以道路交通安全
      講習之其他種類行政裁罰部分，與本件其他處分即罰鍰部
      分並無不可分之關係，且異議人亦未就吊扣駕駛執照及道
      路安全講習部分之裁罰表示不服，是本院審理異議人聲明
      異議之範圍應僅限於罰鍰部分，合先敘明。
    (二)異議人於前揭時、地，因酒後駕駛汽車，經警測得吐氣酒
      精濃度達每公升0.62毫克，已逾規定不得駕駛車輛之酒精
      濃度標準，依法掣單舉發；而異議人因同一酒後駕車之行
      為，同時觸犯刑法第185 條之3 之公共危險罪，亦經移送
      臺灣士林地方法院檢察署檢察官偵辦，經該署檢察官以95
      年度偵字第6977號為緩起訴處分確定，緩起訴期間為1 年
      （95年7 月19日至96年7 月18日），異議人並依檢察官指
      示於緩起訴處分確定後2 個月內向國庫支付30,000元等情
      ，除為異議人所不否認外，並有臺北市政府警察局北市警
      交字第AEU054942 號舉發通知單、臺灣士林地方法院檢查
      署檢察官95年度偵字第6977號緩起訴處分書及臺灣高等法
      院被告前案紀錄表附卷可參，應堪認定。
    (三)按道路交通管理處罰條例所規定之罰則本質上係屬行政罰
      ，此由該條例中就交通違規行為所定法律效果包括罰鍰、
      記點、吊扣證照等行政罰觀之甚明（參照行政罰法第1 條
      、第2 條將罰鍰、吊扣證照處分均定為行政罰），是違反
      道路交通管理處罰條例之裁罰事件，自有行政罰法之適用
      。再按，94年2 月5 日公布，95年2 月5 日施行之行政罰
      法第26條規定：「一行為同時觸犯刑事法律及違反行政法
      上義務規定者，依刑事法律處罰之。但其行為應處以其他
      種類行政罰或得沒入之物而未經法院宣告沒收者，亦得裁
      處之。前項行為如經不起訴處分或為無罪、免訴、不受理
      、不付審理之裁判確定者，得依違反行政法上義務規定裁
      處之。」其所揭示之所謂「一事不二罰」原則，探究其立
      法目的，無非以一行為同時觸犯刑事法律及違反行政法上
      義務規定時，由於刑罰與行政罰同屬不法行為之制裁，而
      刑罰之懲罰作用較強，依刑事法律處罰即足資警惕，實無
      一事二罰再處行政罰之必要，但罰鍰以外之沒入或其他種
      類行政罰，因兼具維護公共秩序之作用，為達行政目的，
      行政機關仍得併予裁處。又此所稱「其他種類行政罰」，
      係指違反行政法上之義務應受「裁罰性」之「不利處分」
      而言，依行政罰法第2 條規定，應包括限制或禁止行為之
      吊扣駕駛執照處分及警告性之講習處分在內。至於刑事訴
      訟法第253 條之1 所指之緩起訴處分，係介於起訴與微罪
      職權不起訴間之緩衝設計，而在內容及要件上與依刑事訴
      訟法第252 條所為之不起訴處分均有所不同，又檢察官對
      被告為緩起訴處分時，依刑事訴訟法第253 條之2 第1 項
      規定對被告所為之指示及課予之負擔，雖非刑罰，但對被
      告迭有財產減少及自由受限之影響，性質上可謂刑事處分
      ，且緩起訴制度雖以特別預防為優先考量，但在具體個案
      決定上，實亦達到一般預防的作用及報應理念，基於一行
      為不二罰原則，受處分人既已就其行為受到刑事處分，自
      不應因同一行為再受到國家的處罰（臺灣高等法院暨所屬
      法院96年法律座談會刑事類提案第36號研討結果參照）。
      又緩起訴處分確定後雖有使被告免於刑事訴追之效果，與
      不起訴處分之效果相同，但觀諸刑事訴訟法第253 條之1
      第1 項係於91年2 月8 日增訂，行政罰法則於94年2 月5
      日公布，制定在後之行政罰法第26條第2 項僅臚列「不起
      訴處分或無罪、免訴、不受理、不付審理之裁判確定者」
      ，得依違反行政法上義務規定裁處之，並未將「緩起訴處
      分」此一要件納入規範，則此立法意旨應係立法者有意排
      除，而非法律漏洞。故檢察官為緩起訴處分時如已對異議
      人課予指示及負擔，應視為異議人已依刑事法律受到處罰
      ，則於緩起訴處分確定後，除法律另有特別規定外，自不
      得再處以行政罰鍰。從而，汽車駕駛人之酒後駕車行為，
      經測試檢定酒精濃度超過規定標準時，其既違反道路交通
      管理處罰條例第35條第1 項第1 款所定之行政法上義務，
      同時又觸犯刑法第185 條之3 公共危險罪之刑事法律，則
      道路交通主管處罰機關依上開行政罰法第26條第1 項但書
      規定，得對異議人處以其他種類行政罰之情形外，關於罰
      鍰部分，則應依行政罰法第26條及道路交通管理處罰條例
      第10條規定先行移送地方法院檢察署處理，移送後除有行
      政罰法第26條第2 項所定不起訴等事由及其他法律另有規
      定（詳後述），得依違反行政法上義務規定另行裁處者外
      ，即不得再依道路交通管理處罰條例第35條第1 項第1 款
      規定，裁處異議人罰鍰之行政罰。查異議人以同一酒後駕
      車之行為，同時觸犯道路交通管理處罰條例第35條第1 項
      第1 款及刑法第185 條之3 之公共危險罪之規定，其犯公
      共危險罪部分業經臺灣士林地方法院檢察署檢察官緩起訴
      處分確定，異議人亦依檢察官指示支付30,000元無訛，已
      如前所述，經核此緩起訴處分附加條件之履行固非刑法所
      定刑罰之種類，然已對異議人名譽、心理產生相當制約並
      影響被告之財產權等權益，應可實質該當行政罰法第26條
      第1 項之「依刑事法律」之刑事處分規定甚明。是以，揆
      諸前揭說明，異議人既因同一酒後駕車行為同時觸犯刑法
      及違反行政法上義務，其中刑事部分既經檢察官為緩起訴
      處分確定，異議人並已履行緩起訴義務，向國庫支付金錢
      ，則原處分機關依道路交通管理處罰條例第35條第1 項第
      1 款規定，對異議人上開酒後駕車之違規行為予以裁罰時
      ，就異議人違反行政法上義務而受罰鍰49,500元部分，除
      非另有法律特別規定，否則依行政罰法第26條第1 項前段
      規定，即不得再依上揭道路交通管理處罰條例等規定裁罰
      之。
    (四)又依道路交通管理處罰條例第35條第8 項之規定，違反道
      路交通管理處罰條例之酒後駕車行為人，如其因同一行為
      所受之罰金刑事處分低於主管機關依該條例第92條第3 項
      所定之最低罰鍰基準規定（指道路交通管理事件統一裁罰
      基準表）時，交通裁罰機關仍得裁處該行為人不足部分之
      罰鍰。查本件異議人於酒後違規駕駛汽車時，其呼氣酒精
      濃度已超過每公升0.55毫克，依違反道路交通管理事件統
      一裁罰基準表之規定，其最低罰鍰為49,500元，異議人依
      檢察官緩起訴處分支付30,000元予國庫後，仍有不足，自
      應就差額部分即19,500 元予以裁罰。
五、綜上所述，異議人確有酒後駕車之違規，業經臺灣士林地方
    法院檢察署檢察官為緩起訴處分，並已支付30,000元予國庫
    確定在案，是原處分機關就同一行為裁處異議人罰鍰49,500
    元之行政裁罰部分，即有未洽，異議人就本件關於罰鍰部分
    之異議為有理由，自應由本院撤銷原處分關於罰鍰部分，並
    另依道路交通管理處罰條例第35條第8 項諭知如主文第2 項
    所示之罰鍰，以資適法。
據上論斷，依道路交通案件處理辦法第20條前段，裁定如主文。
中    華    民    國    98    年    11    月    30    日
                        交通法庭法  官  高雅敏
以上正本證明與原本無異。
如不服本裁定，應於送達後5日內，向本院提出抗告狀。
                                書記官  陳映羽
中    華    民    國    98    年    11    月    30    日


司法院資訊處製作；財團法人民間司法改革基金會備份。
